臺灣士林地方法院刑事判決　　　　　　 95年度簡上字第103號
上　訴　人　臺灣士林地方法院檢察署檢察官
被　　　告　乙○○
　　　　　　甲○○
上列上訴人因被告妨害自由案件，不服本院中華民國95年4 月19
日94年度簡字第428 號第一審刑事簡易判決（起訴案號：臺灣士
林地方法院檢察署94年度偵字第3738號），提起上訴，本院管轄
之第二審合議庭判決如下：
    主  文
原判決撤銷。
乙○○、甲○○共同以強暴、脅迫使人行無義務之事，各處有期
徒刑陸月，如易科罰金，均以佰元折算壹日。未扣案之鋁棒
支，均沒收。
    事  實
一、乙○○於民國93年5 月11日14時40分許，駕駛車號8M-132號
    營業小客車搭載妻子丁○○，在臺北市士林區○○○路○ 段
    145 號前，與搭載己○○由戊○○所駕駛之車號3A-4390 號
    自小客車（聲請簡易判決處刑書誤載為3A-4930 號）發生擦
    撞。雙方下車協調責任歸屬無果後，乃報警處理。但乙○○
    因人單力薄，在協調過程中曾遭戊○○毆打致右臉挫傷（戊○○傷害部分業據乙○○撤回告訴，由檢察官另為不起訴處
    分），且又急於送妻子上班，故未待員警前來處理，即先行
    離開車禍現場。詎乙○○離去後，心有不甘，竟萌生報復之
    意，以電話邀其姪子甲○○夥同姓名年籍不詳綽號「二百」
    之成年男子及姓名年籍均不詳之成年男子（以下稱為甲男）
    共4 人，於同日15時20分許隨車攜帶鋁棒3 支返還車禍現場
    ，欲找戊○○及己○○出氣理論。抵達後，乙○○上前與戊○○拉扯遭推倒在地、甲○○、「二百」及甲男見狀，竟無
    視於臺北市政府警察局士林分局交通分隊員警丙○○在場執
    法，仍與乙○○依渠等前來出氣理論之初衷，共同基於以強
    暴、脅迫使人行無義務之事之犯意聯絡，為使戊○○低頭道
    歉，推由甲○○及「二百」分持前揭鋁棒其中2 支，共同毆
    打己○○及戊○○，致己○○受有右眼挫傷、右結膜下出血
    、右角膜擦傷、頸部擦傷、前額挫傷、手肘擦傷等傷害，戊○○受有臉部多處擦傷、肢體多處挫傷等傷害（傷害部分業
    據己○○、戊○○於93年6 月5 日具狀對於乙○○撤回告訴
    ，依刑事訴訟法第239 條前段規定，效力及於甲○○），並
    對戊○○及己○○恐嚇稱：讓他死，會再來找等語，再由甲○○出言要求戊○○下跪向乙○○道歉，藉此強暴、脅迫之
    手段，致使戊○○心生畏懼而跪下向乙○○道歉。得逞後，
    乙○○等4 人即逕行逃逸離去。
二、案經臺灣士林地方法院檢察署檢察官自動檢舉偵查起訴。
    理  由
壹、證據能力部分：
一、本件證人己○○、戊○○、丙○○均為被告以外之人，己○○、戊○○於警詢及偵訊所為之陳述，屬被告以外之人在審
    判外所為之言詞陳述。其中於警詢所為，雖無刑事訴訟法第
    159 條之1 至159 條之4 所定得作為證據之情形，然經被告
    同意採為證據，且本院審酌該言詞陳述作成時之情況，認採
    為證據並無不當，依刑事訴訟法第159 條之5 第1 項之規定
    ，得為證據。另己○○、戊○○及丙○○於偵訊時所為陳述
    ，則係在檢察官偵查中經具結後為之，且並無顯不可信之情
    況，依刑事訴訟法第159 條之1 第2 項規定，亦得為證據。
二、又本件卷附馬偕紀念醫院甲種診斷證明書、新光吳火獅紀念
    醫院乙種診斷證明書，均係醫院及醫師依其診斷病歷紀錄而
    出具之診斷證明，所依據之病歷紀錄，為從事醫療業務之人
    ，於業務上（過程）所須製作之紀錄文書，經轉換為證明書
    後，應屬從事業務之人於業務上所須製作之證明書，且並無
    顯不可信之情形，依刑事訴訟法第159 條之4 第2 款，亦得
    為證據。
貳、實體認定部分：
一、訊據被告乙○○矢口否認有前揭強暴、脅迫使戊○○行無義
    務之事之犯行，辯稱：伊是被打的，且有制止甲○○，沒有
    說要求對方跪下等妨害他人的話云云。被告甲○○固坦承有
    動手打架，惟質疑為何須負妨害自由之罪責，辯稱：本件是
    互毆，伊因家人被欺負，一開始就打被害人，不是為了讓被
    害人下跪，才打被害人云云。
二、本院查：
  (一)前揭被告乙○○於93年5 月11日14時40分許，駕駛車號8M-1
    32號營業小客車搭載妻子丁○○，在臺北市士林區○○○路
    ○ 段145 號前，與搭載己○○由戊○○所駕駛之車號3A-439
    0 號自小客車發生擦撞。雙方下車協調責任歸屬無效後，乃
    報警處理。但乙○○因人單力薄，在協調過程中曾遭戊○○
    毆打致右臉挫傷，且又急於送妻子上班，故未待員警前來處
    理，即先行離開車禍現場等事實，業據被告乙○○坦承在卷
    ，核與證人丁○○於本院審理時之證稱：當天被告要送伊去
    上下午3 點的班，經過加油站準備進站加油時被人追撞，被
    告有下車與對方打架，嗣後伊就去上班等語大致相符（見本
    院95年12月22日審理筆錄第26頁），並經證人戊○○於警詢
    、偵訊時證稱：伊93年5 月11日14時40分左右，在臺北市士
    林區○○○路○段145 號前，與8M-132號車發生輕微擦撞，
    之後雙方下車協調責任歸屬，協調無效報警前來處理，警方
    未到達前，對方即駕車離去，伊與己○○在現場等警方來等
    語屬實（見臺灣士林地方法院檢察署93年度偵字第5521號卷
    【以下簡稱偵5521號卷】第16頁、臺灣士林地方法院檢察署
    93年度核退偵字第162 號卷【以下簡稱核退偵162 號卷】第
    85頁），另經證人己○○於警詢、偵訊時證稱：93年5 月11
    日下午2 時40分左右，伊搭乘戊○○駕駛之3A-4390 號車在
    臺北市士林區○○○路○段145 號前與8M-132號車發生擦撞
    ，當時戊○○與對方發生衝突，伊就報警處理，對方在伊報
    警後開車離去等語明確（見偵5521號卷第20頁、核退偵162
    號卷第86頁），復有馬偕紀念醫院甲種診斷證明書1 份（偵
    5521號卷第29頁）在卷可稽，應堪認定為真實。
  (二)前述被告乙○○離去送丁○○去上班後，以電話邀其姪子即
    被告甲○○，夥同姓名年籍不詳綽號「二百」及甲男共4 人
    ，於同日15時20分許返還車禍現場，見丙○○在場處理車禍
    ，仍由乙○○上前與戊○○拉扯遭推倒在地，嗣由被告甲○○及「二百」分持取之於車上之鋁棒2 支，共同毆打己○○
    及戊○○，致己○○受有右眼挫傷、右結膜下出血、右角膜
    擦傷、頸部擦傷、前額挫傷、手肘擦傷等傷害，戊○○受有
    臉部多處擦傷、肢體多處挫傷等傷害，並對戊○○及己○○
    恐嚇稱：讓他死，會再來找等語，再由甲○○出言要求戊○○下跪向乙○○道歉，致使戊○○心生畏懼而跪下向乙○○
    道歉，旋乙○○等4 人即逕行逃逸離去等情，則據證人戊○○於警詢、偵訊稱證稱：警察到場處理後，被告乙○○大約
    在15時20分左右返回現場…車上下來3 、4 人上前與伊理論
    、並毆打伊…被告甲○○及另1 人手持鋁棒朝伊揮打…並口
    出「讓他死」、「還會再找」，當時伊很害怕…被告甲○○
    叫伊跪下向他計程車司機道歉，伊沒辦法，且怕己○○繼續
    被打，只好跪下，期間處理之員警曾數次阻止無效，…隨後
    逃逸等語屬實（見偵5521號卷第16頁、核退偵字162 號卷第
    11頁、第87頁），另經證人己○○於警詢時證稱：當日15
    時20分左右，被告乙○○帶了至少3 人返回現場，他們見戊○○在跟警方交談，竟不分青紅皂白打戊○○，伊上前將對
    方拉開…對方毆打伊頭部…拉扯伊上衣拖行…當時有聽到對
    方叫戊○○跪下，戊○○被逼跪下後，聽到疑似金屬撞擊聲
    後，對方不見了，當時警方有吹哨子制止對方等語明確（見
    偵5521號卷第20頁、核退偵162 號卷第85、86頁），核與證
    人丙○○於偵訊及本院審理時所證：當日到場時只有一方二
    兄弟在場，說一部計程車撞到他們跑掉，…處理了約20分鐘
    ，有人開計程車來理論，…其中有2 人手中拿了一堆鋁棒，
    分給其他人，開始打二兄弟，伊有吹哨制止，當時情況很亂
    ，伊沒有注意他們之間的對話，也沒有聽到被告乙○○制止
    被告甲○○等語情節大致相符（見核退偵卷162 號第82頁、
    本院95年12月22日筆錄第7 頁、第8 頁），就此被告乙○○
    亦坦承以電話邀被告甲○○等人返回車禍現場以壯聲勢，被
    告甲○○則坦認受被告乙○○之邀前往案發現場，並曾與「
    二百」分持鋁棒毆打戊○○、己○○2 人等情，另有案發當
    時照片6 張附卷可資佐證（見偵5521號卷第34~35 頁、核退
    偵16 2號卷第90頁），新光吳火獅紀念醫院乙種診斷證明書
    2 份在卷可查（見偵5521號卷第27頁、第28頁），此部分事
    實亦堪認定。
  (三)被告乙○○因車禍與人理論遭戊○○打傷，嗣以電話邀請被
    告甲○○等體型壯碩之男子返回現場，復自承甲○○及二百
    所用之鋁棒為其所有，原放置在計程車上，可見其欲返回現
    場出氣理論之意欲昭然若揭。而倘被告乙○○僅單純為保護
    自己安全，應可就近向請警察機關報案，由警察協同其返回
    現場處理，其捨此不為，自行邀人前往，足認被告乙○○與
    受邀同行之人，均有隨時動用不法腕力應付可能發生之衝突
    狀況之認知及欲意，此由被告乙○○於本院訊問時供稱：萬
    一伊再被打的話，甲○○應會救伊而發生衝突，總不能讓伊
    老人家被打等語更可獲得證實，被告辯稱其曾經制止甲○○
    ，顯然不可採信。被告甲○○、二百及甲男在現場見乙○○
    遭戊○○推倒，乃持鋁棒攻擊戊○○、己○○2 人，進而要
    求戊○○跪下道歉，渠等為被告乙○○出氣及討回面子，而
    以強暴脅迫方式，迫使戊○○低頭道歉之意思躍然外顯，且
    此等行為均在乙○○所明知，且有意使其發生之「隨時動用
    不法腕力應付可能發生之衝突狀況，以遂目的之認知及欲意
    」範圍內，故被告乙○○就被告甲○○、二百及甲男之前揭
    強制行為，有犯意聯絡及行為分擔，亦可認定。
  (四)被告遭毆打後，邀人前往為其出氣理論，乃事端引發之關鍵
    造意者，豈有在所邀之人在其可預測之範圍內為其出氣理論
    時加以制止之理？故其所辯：伊曾經制止被告甲○○云云，
    顯與其邀數人攜鋁棒返回現場理論，返回時上前與人拉扯等
    外在行為相互悖離，不能採信，其與被告甲○○、二百及甲
    男有以強暴、脅迫使人行無義務之事之犯意聯絡及行為分擔
    ，而須與被告甲○○等人負同一罪責，並無疑義。並不因其
    未參與強制行為構成要件之實行，即免其責任。又被告乙○○、甲○○、二百、甲男等人在戊○○下跪道歉後，即離開
    現場，被告甲○○迫使戊○○下跪道歉，應在渠等以強暴、
    脅迫之方式使戊○○低頭道歉意之意欲範圍內，被告甲○○
    辯稱：伊如要逼戊○○下跪，應會先要求戊○○下跪道歉云
    云，僅屬其事後對於自己行為之反思，不影響前揭犯罪事實
    之認定。
  (五)被告甲○○雖於本院審理時以證人之身分證稱：伊有聽到被
    告乙○○要伊不要打人云云（見本院95年12月22日審理筆錄
    第16~17 頁），然查，被告乙○○為甲○○之叔，甲○○自
    有迴護親人之可能性，其前揭有利於被告乙○○之證詞，是
    否可信，尚須接受嚴格之檢驗。而被告乙○○及甲○○於原
    審訊問時均坦白認罪，被告甲○○事後翻異其詞，為有利被
    告乙○○之證述，其說詞反覆不一，憑信性並非無疑。再被
    告乙○○甫遭戊○○毆打，被告甲○○為其出頭，遇此情形
    被告乙○○能出言制止，亦與常情不符，故證人甲○○此部
    分之證述，自無法據以為被告乙○○有利之認定。
三、綜上所述，本件事證明確，被告乙○○、甲○○所辯並不足
    採，其2 人犯行，堪予認定，應依法論科。
四、核被告乙○○、甲○○所為，均係犯刑法第304 條之以強暴
    、脅迫使人行無義務之事罪。按行為後法律有變更者，適用
    行為時之法律。但行為後之法律有利於行為人者，適用最有
    利於行為人之法律，刑法第2 條第1 項定有明文，此為「從
    舊從輕」之比較。查被告行為時，95年7 月1 日修正施行前
    刑法（以下簡稱修正前刑法）第33條第5 款規定：「罰金：
    1 元以上。」修正施行後則規定：「罰金：新台幣1 千元以
    上，以百元計算之。」比較修正前後規定，如量處罰金之最
    低額，修正前為銀元1 元即新臺幣3 元，修正後則為1 千元
    ，自以修正前之規定，有利於被告，前開刑法第304 條第1
    項之法定刑罰金刑部分，自應依刑法第2 條第1 項前段規定
    ，適用修正前刑法第33條第5 款之規定。又按刑法第305 條
    之恐嚇危害安全罪，係指單純以將來加害生命、身體、自由
    、名譽、財產之事，恐嚇他人致生危害於安全者而言，如對
    於他人之生命、身體等，以現實之強暴、脅迫手段加以危害
    要挾，使人行無義務之事或妨害人行使權利，即應構成刑法
    第304 條之強制罪，縱有恐嚇行為，亦僅屬犯強制罪之手段
    ，無更論以恐嚇危害安全罪之餘地（最高法院84年度台非字
    第194 號判決意旨參照）。本件被告乙○○、甲○○等人以
    實行恐嚇行為為脅迫之手段，使戊○○行無義務之事，依照
    前開說明，應構成刑法第304 條第1 項之強制罪，不再論以
    恐嚇危害安全罪之餘地，起訴意旨，認被告2 人另涉犯刑法
    第305 條之恐嚇罪並與所犯強制罪具有想像競合之裁判上一
    罪關係，應有誤會。再被告乙○○與甲○○就前揭強制犯行
    ，與二百及甲男有犯意聯絡及行為分擔，為共同正犯。
五、原審以被告犯刑法第304 條第1 項之罪，據以論罪科刑（被
    告乙○○處有期徒刑3 月，如易科罰金，以300 元折算1日
    ，被告甲○○處有期徒刑6 月，如易科罰金，以300 元折算
    1 日），並以被告2 人均無前科紀錄，經此偵審程序，已知
    所警惕，而無再犯之虞，諭知被告2 人均緩刑3 年，固非無
    見。惟查被告乙○○、甲○○於原審訊問時坦承犯行，嗣均
    於本院審理時否認犯罪，難認其2 人知所悔悟，而無再犯之
    虞，原審未及審酌，予以被告2 人緩刑之寬典，容有未當。
    又本件被告乙○○駕車與戊○○發生車禍之時間為93年5 月
    11日14時40分許，原審誤認係93年5 月11日下午3 時20分，
    另誤認被告乙○○係在員警到場後，始因人單力薄離開，且
    漏未認定甲男為共同正犯，非無瑕疵。再被告乙○○、甲○○等人共同以傷害之手段迫使戊○○跪下，其手段已達強暴
    之程度，原審僅論以脅迫，亦有可議。檢察官提出上訴，認
    為被告甲○○尚未與己○○及戊○○和解，雖經被害人己○○及戊○○到庭澄清均已與被告甲○○達成和解，應屬無據
    。惟檢察官提起上訴另認被告2 人均不宜給以緩刑之寬典，
    則非完全無據，原審判決既有上述瑕疵，本院自應依法將原
    判決撤銷，另審酌被告乙○○、甲○○因車禍細端與人發生
    爭執，竟在警務人員處理車禍之際，大打出手，無視公權力
    之尊嚴，以人數之優勢，施以暴力，迫使被害人就範，所用
    手段殘忍、暴戾，併其2 人之生活狀況、品行、智識程度、
    犯罪後一度坦承犯行，惟事後翻異前詞，態度尚難認為良好
    等一切情狀，就被告2 人所為，均量處如主文所示之刑。而
    查被告行為時修正前刑法第41條第1 項前段規定：「犯最重
    本刑為5 年以下有期徒刑以下之刑之罪，而受6 個月以下有
    期徒刑或拘役之宣告，因身體、教育、職業、家庭之關係或
    其他正當事由，執行顯有困難者，得以1 元以上3 元以下折
    算1 日，易科罰金。」又被告行為時之易科罰金折算標準，
    95 年5月17日修正公布刪除前罰金罰鍰提高標準條例第2 條
    規定，就其原定數額提高為100 倍折算1 日，則本件被告行
    為時之易科罰金折算標準，應以銀元300 元折算1 日，經折
    算為新臺幣後，應以新臺幣900 元折算1 日。惟95年7 月1
    日修正施行後刑法第41條第1 項前段規定：「犯最重本刑為
    5 年以下有期徒刑以下之刑之罪，而受6 個月以下有期徒刑
    或拘役之宣告者，得以新臺幣1 千元、2 千元或3 千元折算
    1 日，易科罰金。」經比較修正前後之易科罰金折算標準，
    以修正前刑法之規定，較有利於被告，故本件爰依刑法第2
    條第1 項前段，適用修正前刑法第41條第1 項前段及修正刪
    除前罰金罰鍰提高標準條例第2 條，諭知易科罰金之折算標
    準。又被告乙○○所有，案發當時放置於其所駕之營業小客
    車內之鋁棒3 支，其中2 支為其供本案犯罪所用之物，另1
    支則為其供本案犯罪預備之物，爰一體適用刑法第38條第1
    項第2 項，宣告沒收。
六、又被告行為時，修正前刑法第28條規定：「二人以上共同『
    實施』犯罪之行為者，皆為正犯。」而被告行為後，修正後
    刑法第28條規定：「二人以上共同『實行』犯罪之行為者，
    皆為正犯。」。所謂「實行」係指犯罪行為人從事構成要件
    之行為。「實施」則涵蓋實行、陰謀、預備、著手概念在內
    （即承認陰謀共同正犯、預備共同正犯），非僅侷限於直接
    從事犯罪構成要件之行為，故解釋上包括「共謀共同正犯」
    。縱然「實行」較「實施」之意涵範圍窄，然倘採取「實質
    客觀說」或「犯罪支配理論」，均肯定共謀共同正犯之處罰
    。是以，縱於修法後多數學說見解仍肯定對共謀共同正犯之
    處罰（94年1 月7 日刑法三讀修正立法說明參照）。職此以
    言，修正前後之刑法第28條規定，對於被告並無有利或不利
    之別。另刑法第304 條第1 項法定刑之罰金刑「300 元」部
    分，於95年7 月1 日前，其貨幣單位為銀元，並依罰金罰鍰
    提高標準條例第1 條前段提高為10倍，經依現行法規所定貨
    幣單位折算新臺幣條例第2 條規定換算，其實質上為「新臺
    幣9,000 元」。而刑法施行法第1 條之1 第1 項、第2 項前
    段於95年7 月1 日增訂施行後，前開罰金刑之貨幣單位變更
    為新臺幣並提高為30倍，其實質內容亦為「新臺幣9,000 元
    」，亦對於被告並無有利或不利之別，依照最高法院95年第
    21次刑事庭會議決議意旨，均無新舊法比較之問題，應依一
    般法律適用之原則，適用裁判時之刑法第28條規定論以共同
    正犯，及依刑法施行法第1 條之1 第1 項、第2 項前段規定
    ，調整刑法第304 條第1 項之法定刑罰金部分，附此敘明。
據上論斷，應依刑事訴訟法第455 條之1 第1 項、第3 項、第36
9 條第1 項前段、第364 條、第299 條第1 項前段，刑法第2 條
第1 項前段、第28條、第304 條第1 項、修正前刑法第41條第1
項前段、刑法第38條第1 項第2 款，刑法施行法第1 條之1 第1
項、第2 項前段，判決如主文。
本案經檢察官黃德松到庭執行職務。
中　　華　　民　　國　　96　　年　　1 　　月　　5 　　日
                  刑事第五庭審判長法  官  周政達
                                  法  官  楊迺伶
                                  法  官  周群翔
以上正本證明與原本無異。
本判決不得上訴。
                                  書記官  劉育君
中　　華　　民　　國　　96　　年　　1 　　月　　5 　　日
附錄本案論罪科刑法條全文：
中華民國刑法第304條
以強暴、脅迫使人行無義務之事或妨害人行使權利者，處3 年以
下有期徒刑、拘役或3 百元以下罰金。
前項之未遂犯罰之。
